臺灣高等法院高雄分院刑事判決　　　　　九十年度上訴字第三九六號
　　上　訴　人　台灣高雄地方法院檢察署檢察官
　　上　訴　人
　　即　被　告　乙○○
　　選任辯護人　柳聰賢
右上訴人因被告偽造有價證券案件，不服臺灣高雄地方法院八十九年度訴字第二六０
三號中華民國九十年一月三十一日第一審判決（起訴案號：臺灣高雄地方法院檢察署
八十八年度偵字第三０００五號、八十九年度偵字第一一一九號），提起上訴，本院
判決如左：
      主      文
原判決撤銷。
乙○○共同意圖供行使之用，而偽造有價證券，處有期徒刑年，偽造發票人林炳暾
名義簽發第一商業銀行潮州分行，中華民國八十六年三月十二日期，面額新台幣佰
萬元之支票壹張（支票號碼ＫＢ0000000號）及偽造之「林炳暾」印章壹顆均
沒收。
      事      實
一、乙○○於民國（下同）八十三年間，連續向甲○○詐借現款新台幣（下同）三百
    萬元（詐欺部分經判處罪刑確定），得款後即避不見面，至八十五年十一月間某
    日，與甲○○偶遇，經甲○○要求，乃簽發面額共三百萬元之本票三張搪塞，到
    期日分別為八十六年一月十日、二月十日及三月十日，然前二張本票到期均未兌
    現，甲○○乃打電話要求乙○○給予保障，乙○○為安撫甲○○，竟於八十六年
    二月十日後之某日，在屏東縣萬巒鄉○○村○○路五十三號其父林炳暾住處保險
    箱內，竊取林炳暾所有第一商業銀行潮州分行第０二五八四－一號帳號，號碼Ｋ
    Ｂ0000000號空白支票一張（竊盜部分未經其父林炳暾告訴），得手後，
    即意圖供行使之用，在不詳處所，委由不知情之某不詳姓名成年人偽造「林炳暾
    」印章一顆，並在不詳處所，與一不詳姓名之成年人，基於共同犯意聯絡，由該
    不詳姓名成年人在前揭空白支票上，填載金額新台幣佰萬元整，票面日期八十
    六年三月十二日，再蓋用上開偽造之印章，而偽造林炳暾簽發之支票，並於八十
    六年二月十日後之某日，持該偽造之支票至高雄市○○○路甲○○住處附近之車
    上，交付與甲○○。嗣於八十六年三月十一日，林炳暾經第一商業銀行潮州分行
    告知有本件支票提示，始知上情。
二、案由甲○○告訴及台灣高雄地方法院檢察署檢察官簽分偵查起訴。
      理      由
一、訊據上訴人即被告乙○○否認有前開犯行，辯稱：伊父林炳暾的支票，是放在保
    險箱，我們家人都可以開，印章是在保險箱內拿的，我故意蓋不同印章，並未填
    寫金額及日期，因甲○○逼得很緊，甲○○是說要作擔保的云云。
二、惟查：
  (一)前開被告持上述偽造之支票，交與告訴人甲○○時，支票上已載明日期及金額等
    情，已據告訴人甲○○於偵審中指訴綦詳，並有該偽造之支票正反面影本及退票
    理由單各一紙附卷可稽（八十八年度偵字第三０００五號卷第六頁、八十九年度
    偵字第一一一九號卷第四四頁）。又本件偽造支票之簽發，未經林炳暾同意，亦
    據林炳暾於八十六年三月十一日向屏東縣警察局內埔分局赤山派出所報案失竊上
    述支票，被乙○○盜開新台幣三百萬元之報案紀錄影本一紙在卷足憑（八十九年
    度偵字第一一一九號卷第五０頁）。林炳暾因遺失上述支票，而向臺灣屏東地方
    法院聲請公示催告，復有該院八十六年度催字第一五六號公示催告影本一紙附卷
    可按（同上卷第四十三、四十四頁）。
  (二)被告供承上述支票上「林炳暾」印文，係伊本人所蓋，因甲○○逼債甚緊，伊趕
    著要用而誤蓋等情。惟該支票上「林炳暾」印文，並非林炳暾所有印章所蓋，已
 據證人林炳暾於臺灣屏東地方法院八十六年度潮簡字第五五八號給付票款事件審
    理中陳明，經本院調卷核閱無訛（筆錄影本附同上卷第三一、三二頁），是被告
    所辯「誤蓋」，非真實可採。被告於臺灣高雄地方法院檢察署八十八年度偵緝字
    第０二三二號乙○○詐欺案偵查中，供承向告訴人甲○○借用三百萬元，有該案
    卷可考，而被告之所以交付上述支票與甲○○，係因所簽發面額共三百萬元之本
    票三張，前二張到期未兌現，經甲○○之逼討，而用作擔保等情，已如上述。被
    告辯稱僅欠甲○○一百五十萬元，尚難採信。被告向甲○○借用三百萬元，而簽
    發三百萬元之本票交付，因本票屆期未獲兌現，再交付林炳暾之支票與甲○○，
    不論係用以擔保，或用以清償，因債權額確定，告訴人甲○○要無收受空白支票
    之可能，被告亦無交付空白支票任由甲○○填載金額及日期之理。本院認為告訴
    人甲○○指訴被告交付時支票上之金額及日期均已記載，為真實可採。
  (三)證人林炳暾之空白支票，係放於保險箱，簽發支票之印鑑，則另由被告之母謝鳳
    妹與支票分開保管，避免同時遺失之風險，此為證人林炳暾於原審證實（原審卷
    第十七頁、第十八頁）。且被告家中之經濟大權仍握在謝鳳妹之手，並未分家，
    家中生意所收帳款，仍交由謝鳳妹統籌處理等情，分據證人謝鳳妹、被告之兄林
    端賜、大嫂盧惠琴、二嫂陳枝香於原審證述明確（原審卷第三八、三九頁）。被
    告家中經濟大權既統一掌於其母謝鳳妹之手，作為家中生意支付工具之支票，焉
    有任由家中之人隨意簽發之理。且印章既由謝鳳妹保管，更可見支票之簽發，須
    經謝鳳妹之同意，而非家中之人均可任意簽發。被告如可簽發其父林炳暾之支票
    ，林炳暾要無於知悉上開偽造之支票提示時，即向派出所報案被告竊取其支票之
    可能。是證人林炳暾、謝鳳妹、林端賜、盧惠琴、陳枝香事後所證被告可簽發林
    炳暾之支票云云，無非迴護被告之詞，均不能採信。
  (四)被告否認上開支票之金額及日期為其填載，並指稱為告訴人甲○○所偽造云云。
    經本院於調查中核被告及甲○○當庭書寫之筆跡，均不相同，此有該偽造之支票
    及被告與甲○○當庭書寫之筆跡可資比對。惟被告詐騙告訴人之現款於前，又故
    意蓋用非支票印鑑之印章於支票上，則其為事後卸責，而委由不詳姓名成年人填
    載金額及日期，足堪認定。被告聲請鑑定支票上之筆跡，核無必要。被告竊取其
    父林炳暾之空白支票，未能取得其母謝鳳妹保管之支票印鑑章，而為敷衍甲○○
    ，委由不知情之不詳姓名成年人偽刻林炳暾之印章蓋用，已甚明確。按支票之金
    額及日期，係支票必要記載之事項，被告自己不予填載，而委由不詳姓名成年人
    書寫，則該不詳姓名成年人知情而與被告有共同犯意，灼然可見。
  (五)告訴人甲○○因被告交付之面額共三百萬元之本票三紙，前二紙本票屆期未兌現
    ，乃打電話與被告聯絡，為告訴人所陳明。依告訴人提出並為被告承認為其簽發
    之三紙本票所載日期，前二張本票之到期日，為八十六年一月十日及同年二月十
    日，有該本票三紙附卷可按。是告訴人與被告聯絡係在八十六年二月十日後之某
    日甚明。被告供承接獲告訴人要求後一星期，始在林炳暾住處拿取林炳暾之支票
    使用，並即自行駕車至甲○○之高雄市○○○路住處前，在其車上將支票交與甲
    ○○等情，然則被告係於八十六年二月十日後之某日，竊取其父之空白支票，再
    委由不詳姓名成年人偽造其父印章，然後與一不詳姓名成年人共同偽造林炳暾之
    支票使用無疑。
  (六)證人林炳暾就上開偽造之支票印文，是否為其所有之印章所蓋，固指稱不能確定
    ，並陳明已找不到該印章云云。惟據被告所供，支票上之印章係放在保險箱內，
    伊用畢即放回保險箱等情，該印章如係林炳暾所有，既已放回保險箱內，即無於
    案發後找不到之理，是被告所供印章在保險箱內取用，及林炳暾所證不確定為其
    所有，均不能憑信。
  (七)綜上所，本案事證已臻明確，被告所辯，顯係卸責之詞，殊無足採，犯行均堪
    認定。又查被告因詐騙告訴人之現款，涉犯詐欺取財罪，其後經告訴人之催討，
    先簽發本票抵付，本票屆期未兌現，而再偽造本案支票敷衍，則本案之偽造支票
    ，與先前之詐欺取財罪，顯無方法結果之牽連關係，該詐欺取財罪，雖經判處罪
    刑確定，其效力仍不及於本案之偽造有價證券犯行，併予明。
三、查被告意圖供行使之用，而偽造有價證券之支票，持以交付甲○○行使，核其所
    為，係犯刑法第二百零一條第一項之偽造有價證券罪。被告委由不知情之不詳姓
    名成年人偽造印章，為間接正犯。其偽造印章為偽造有價證券之部分行為，不另
    論罪。被告偽造後持以行使，其行使之低度行為，應為偽造之高度行為所吸收，
    僅論以偽造有價證券罪。被告與一不詳姓名成年人共同偽造有價證券行使，其間
    有犯意聯絡及行為分擔，為共同正犯。公訴意旨認被告係單獨偽造支票，與事證
    未合，惟尚不影響被告之刑責。
四、原審論處被告罪刑，固無不合，惟其事實認定支票係被告單獨偽造，理由欄又謂
    被告授權甲○○填載以完成發票行為，亦無解於偽造支票罪責等情，未明確認定
    事實，尚有未洽。被告上訴意旨執前詞否認犯罪，指摘原判決不當，為無理由。
    檢察官上訴意旨以被告犯罪後毫無悔意，亦未賠償被害人之損害，僅判處有期徒
    刑二年過輕等情，為有理由，自應由本院將原判決撤銷改判。爰審酌被告詐騙告
    訴人之財物於先，不思籌款償還，又偽造其父支票敷衍塞責，犯罪後飾詞圖卸，
    毫無悔意，態度欠佳及告訴人未因被告之偽造支票增加損害等一切情狀，量處如
    主文所示之刑。偽造之上開支票一張，及偽造之「林炳暾」印章一顆不能證明已
    滅失，均依法宣告沒收。
據上論斷，應依刑事訴訟法第三百六十九條第一項前段、第三百六十四條、第二百九
十九條第一項前段，刑法第二十八條、第二百零一條第一項、第二百零五條、第二百
十九條，罰金罰鍰提高標準條例第一條前段，判決如主文。
本案經檢察官陳新慶到庭執行職務。
中    華    民    國     九十一     年       二       月      十九      日
                              臺灣高等法院高雄分院刑事第五庭
                                  審判長法官  吳水木
                                        法官  趙文淵
                                        法官  洪慶鐘
右正本證明與原本無異。
如不服本判決應於收受本判決後十日內向本院提出上訴書狀，其未述上訴理由者，
並得於提起上訴後十日內向本院補提理由書狀（均須按他造當事人之人數附繕本)「
切勿逕送上級法院」。
                                      書記官  彭筱瑗
中    華    民    國     九十一     年       二       月      二十一    日
附錄：本判決論罪科刑法條：
刑法第二百零一條第一項
意圖供行使之用，而偽造、變造公債票、公司股票或其他有價證券者，處三年以上十
年以下有期徒刑，得併科三千元以下罰金。
                                                                      ＡＱ
